【裁判字號】    97,上訴,2354
【裁判日期】    980227
【裁判案由】    偽造文書
【裁判全文】
臺灣高等法院臺中分院刑事判決        97年度上訴字第2354號
上  訴  人  臺灣臺中地方法院檢察署檢察官
被      告  己○○
選任辯護人  黃鼎鈞律師
            陳銘傑律師
被      告  乙○○
選任辯護人  張績寶律師
被      告  丁○○
上列上訴人因被告偽造文書案件，不服臺灣臺中地方法院97年度
訴字第2088號，中華民國97年7月14日第一審判決(起訴案號：臺
灣臺中地方法院檢察署97年度偵續字第90號、97年度偵續(一)字第
9號），提起上訴，本院判決如下：
    主  文
上訴駁回。
    理  由
一、公訴意旨略以：緣告訴人辛○於民國 91年6月間，為臺中市
    西屯區何南里第17屆里長候選人黃洲堯之助選員，並為何南
    里之守望相助隊員。而同為第17屆里長候選人之被告乙○○
    為現任之里長，並擔任守望相助隊之主任委員，因告訴人認
    被告乙○○於擔任主任委員期間，財務從來不公開，且守望
    相助隊之帳務係由被告乙○○之配偶掌管，其他守望相助隊
    隊員亦曾多次要求將財務公開，因認被告乙○○有虧職守，
    告訴人即在黃堯洲之競選總部，製作「何南里民，小心江Ａ
    光，守望相助隊主任委員─里長本人、財務會計─里長夫人
    ，真的可以嗎？」之文宣，惟嗣遭被告乙○○以告訴人違反
    公職人員選舉罷免法之規定，向臺灣臺中地方法院檢察署提
    出告訴，經起訴後，並由臺灣臺中地方法院判決有罪，經告
    訴人上訴後，由本院以 92年度選上訴字第780號案件審理（
    嗣告訴人前揭違反公職人員選舉罷免法之案件，業經本院以
    95年度重選上更(三)字第29號判處有期徒刑 3月，經上訴後由
    最高法院以96年度臺上字2193號判決駁回上訴確定）。詎被
    告乙○○與被告丁○○、己○○及曾慶記（已歿，另經臺灣
    臺中地方法院檢察署檢察官以 93年度偵字第16125號為不起
    訴處分確定），均明知臺中市西屯區何南里之常年守望相助
    隊，先後於89年3月16日、90年2月8日及90年7月21日，分別
    在臺中市之通豪大飯店、全國大飯店及天地福海鮮餐廳之聚
    會，均僅係餐會，未經全體出席隊員無異議通過守望相助隊
    之88年度至90年度之經費收支表，竟共同基於偽造文書，而
    偽造證據之犯意聯絡，由被告乙○○、寅○○偽造內容不實
    之何南里守望相助隊之「88年度至90年度之經費收支決算表
    」（寅○○業經臺灣臺中地方法院檢察署於 98年1月24日以
    97年度偵續一字第32號為不起訴處分），並由被告己○○、
    丁○○等人偽造守望相助隊於 89年3月16日（主持人：被告
    乙○○、紀錄：被告己○○、紀錄聯署人：曾慶記)、90年2
    月8日（主持人：被告乙○○、紀錄聯署人：曾慶記)及90年
    7月21日之會議紀錄(主持人：被告乙○○、紀錄：被告丁○○）（即虛偽記載上開守望相助隊之聚會，有經全體出席隊
    員審核通過前揭經費收支表，且會議紀錄人分別為被告己○○、丁○○及曾慶記等人）。嗣被告乙○○再於92年8月6日
    在前開 92年度選上訴字第780號案件審理時，提出上揭偽造
    之會議紀錄及經費收支決算表，據以為其主張之有利證據，
    致生損害於告訴人及何南里守望相助隊之會議紀錄、決議審
    核之正確性。因認被告乙○○、己○○、丁○○等人共同涉
    犯刑法第210條、第216條之行使偽造私文書罪嫌。又起訴書
    之論罪法條雖僅記載被告 3人係涉犯刑法第216條、第210條
    之行使偽造私文書罪，然案件是否經檢察官起訴，應以起訴
    書之犯罪事實欄所載為據，犯罪事實欄若已敘明犯罪之事實
    ，縱使漏引論罪之法條，亦應認已提起公訴。查，本件檢察
    官已於起訴書之犯罪事實欄明確記載：「（被告3人)明知．
    ．．在臺中市之通豪飯店、全國大飯店及天地福海鮮餐廳之
    聚會，均僅係餐會，．，竟共同基於偽造文書，而『偽造證
    據之犯意聯絡」，．．由被告己○○、丁○○虛偽記載上開
    守望相助隊之聚會，有經全體出席隊員審核通過前揭經費收
    支決算表，．．。嗣被告乙○○再於92年8月6日在前開92年
    度選上訴字第780號案件審理時，『提出上揭偽造之會議紀
    錄及經費收支決算表』，據以為其主張之有利證據．．。」
    等語，足見本件檢察官尚有起訴被告3人涉犯刑法第165條之
    偽造證據罪，合先敘明。
二、按犯罪事實應依證據認定之，無證據不得認定犯罪事實。又
    不能證明被告犯罪者，應諭知無罪之判決，刑事訴訟法第15
    4條第2項、第301條第1項分別定有明文。又認定不利於被告
    之事實，須依積極證據，苟積極證據不足為不利於被告事實
    之認定時，即應為有利於被告之認定，更不必有何有利之證
    據。另按事實之認定，應憑證據，如未能發現相當證據，或
    證據不足以證明，自不能以推測或擬制之方法，以為裁判基
    礎；又認定犯罪事實，所憑之證據，雖不以直接證據為限，
    間接證據亦包括在內，然無論直接或間接證據，其為訴訟上
    之證明，須於通常一般之人均不致於有所懷疑，而得確信其
    為真實之程度者，始得據之為有罪之認定，倘其證明尚未達
    到此一程度，而有合理性懷疑之存在時，即無從為有罪之認
    定。再按告訴人之告訴，係以使被告受刑事追訴為目的，其
    指訴是否與事實相符，仍應調查其他證據，以資審認，必被
    害人所述被害情形，無瑕疵可指，且就其他方面調查，又與
    事實相符，始足據為有罪判決之基礎（最高法院30年上字第
    816號判例、40年臺上字第86號判例、 30年上字第1831號判
    例、76年臺上字第4986號判例及81年度臺上字第3539號判決
    意旨參照)。又刑事訴訟法第161條已於91年2月8日修正公布
    ，其第 1項規定：檢察官就被告犯罪事實，應負舉證責任，
    並指出證明之方法。因此，檢察官對於起訴之犯罪事實，應
    負提出證據及說服之實質舉證責任。倘其所提出之證據，不
    足為被告有罪之積極證明，或其指出證明之方法，無從說服
    法院以形成被告有罪之心證，基於無罪推定之原則，自應為
    被告無罪判決之諭知（最高法院 92年臺上字第128號判例意
    旨參照）。
三、公訴人認被告3人共同涉犯刑法第165條之偽造證據罪嫌及同
    法第216條、第210條之行使偽造私文書罪嫌，係以：(一)告訴
    人辛○之指訴；(二)證人黃洲堯、賴燿淙、蘇坤銘、楊昆城於
    偵查中之證述；(三)證人楊昆城、何茂林、賴燿淙、董鳴島在
    本院93年度選上更(一)字第23號、94年度選上更(二)字第 189號
    及95年度重選上更(三)字第29號案件審理中之證述；(四)臺中市
    西屯區何南里守望相助隊 89年3月16日聯誼餐會出席簽到簿
    及會議紀錄、臺中市西屯區何南里常年守望相助隊90年2月8
    日新春聯誼餐會出席簽到簿及會議紀錄、臺中市西屯區何南
    里常年守望相助隊 90年7月21日夏季聯誼餐會出席簽到簿及
    會議紀錄；(五)臺中市西屯區何南里守望相助隊88年11月23日
    至同年12月23日、90年1月1日至同年 6月30日經費支出明細
    表；(五)邀請函；(六)臺中市西屯區何南里辦公室90年2月5日、
    90 年7月4日、91年7月9日、92年3月10日、 92年4月25日、
    92年年9月18日、92年6月20日函，何南里辦公室 92年4月25
    日、 92年9月18日開會通知等證據（見原審卷第27、28、59
    頁），為其論罪之依據。訊據被告乙○○、己○○、丁○○
    固坦承確有製作守望相助隊於 89年3月16日（主持人：被告
    乙○○、紀錄：被告己○○、紀錄聯署人：曾慶記）、90年
    2月8日（主持人：被告乙○○、紀錄聯署人：曾慶記）及90
    年7月21日之會議紀錄(主持人：被告乙○○、紀錄：被告丁○○），然均堅決否認有何上開犯行，辯稱：當時係開會兼
    餐會，經費收支表及會議紀錄內容並無不實之情形等語。
四、經查：
  (一)臺中市西屯區何南里之常年守望相助隊，確有於上開時、地
    （即89年3月16日、90年2月8日及90年7月21日，分別在臺中
    市之通豪大飯店、全國大飯店及天地福海鮮餐廳）聚會時，
    開會審核通過該守望相助隊之88年度至90年度之經費收支決
    算表等情，分述如下：
  1.上情，業據證人及臺中市西屯區之幹事蘇坤銘於偵查中證稱
    ：伊有參加90年2月8日在全國大飯店的開會，當天因伊不舒
    服所以提早走，該次最主要的是新春聯誼開會，都是先開會
    再吃飯，當天有將帳冊帶過去，有跟大家說帳冊放在簽到處
    ，若有疑問可以看，守望相助隊的會議伊大部分都會去，參
    加過好幾次，有幾次都有帶帳冊去，並口頭說帳冊放在簽到
    處，可以查看等語（見偵字第6823號卷第125頁)；證人壬○○於原審證稱：89年3月16日晚上6時30分，伊有去通豪大飯
    店參加守望相助隊餐會，3個月開1次會，開會完後就吃飯，
    開會的過程有唸一些細節，並宣布一些事情，唸完之後，東
    西放在桌上，說有空可以看一看。開會過程，主持人有談到
    帳冊的事情，花多少錢都有講，然後討論，最後主持人有說
    大家若有意見可以表示，亦即唸一唸開銷之後，問大家有無
    意見？可以發表，若無意見，大家就鼓掌通過，然後用餐，
    不是所有人到齊後才開會。 89年3月16日那次，伊是開會之
    前就到了，伊是第1個到的，也是第1個簽名，後來人到了差
    不多，算算人超過一半，就開始開會，開會之後問大家有什
    麼意見提出討論。當天有討論到守望相助剛剛成立的排班的
    問題，及講帳冊，至於還有討論什麼事情，伊已忘記了。89
    年 3月16日那天主持人報告完後，在場隊員並無人舉手表示
    意見，然後鼓掌通過，就開桌吃飯，那天開會的主持人是乙○○，他說話的時候，其實沒有人在聽，大家肚子餓，想吃
    飯。他一條一條說，伊看大家都沒有在聽，一條一條問大家
    有沒有意見，大家都沒有意見，並說帳冊放在旁邊，說若有
    意見可以去看，伊有親眼看見他把帳冊放在桌上，然後大家
    吃飯完之後，他才收桌上東西等語（見原審卷第60至64頁）
    ；證人癸○○於原審證稱：89年3月16日晚上6點30分，伊有
    參加通豪大飯店守望相助隊的聚餐，伊到現場時，裡面已有
    很多人，當時還沒有剛始吃飯。江里長（即被告乙○○）習
    慣在聚餐前花約 1、20分鐘，把守望相助隊的事情講一講，
    報告一些開銷、收支，伊記得聚餐的時候，在吃飯之前有這
    樣的程序，即說一些守望相助隊的勤務，帳簿在那裡讓大家
    看，若是純粹開會沒有人會去，利用聚餐，一方面說，也可
    以說是開會。江里長說這些開銷的時候，過程中並無人有意
    見，他說若有意見，可以去旁邊看帳冊，然後就開始吃飯等
    語（見原審卷第66頁)；證人子○○於原審證稱：89年3月16
    日晚上 6點30分，伊有去通豪大飯店，餐會之前有時候長官
    、中隊長、隊長會先講話，會唸一唸收支明細表，唸完之後
    問大家有無意見，沒有意見，大家鼓掌通過，當時沒有人表
    示意見。當天伊到場時裡面已經有很多人到了，伊參加的都
    是開會後就餐會，單獨開會的幾乎沒有。當天雖然是通知 6
    點30分到，但大家都是陸續在不同時間到達。伊也有參加90
    年 7月21日在天地福海鮮餐廳的參加守望相助隊活動，當天
    活動的流程，伊已忘記了，但大致跟通豪大飯店的情形差不
    多一樣，都是開會，利用餐會聚會之前開會，開會講一些守
    望相助隊隊務，兩次開會的情形大致都一樣等語（見原審卷
    第68至72頁)；證人卯○○於原審證稱：89年3月16日伊有參
    加通豪飯店何南里之守望相助隊活動，現已事隔多時，但伊
    印象中首先要簽到，到餐桌坐下，達到一定人數，里長（即
    被告乙○○）就開始報告何南里之守望相助隊收入支出等事
    ，這些與伊較無關，所以伊沒有刻意關心，報告完畢，會問
    伊等有無意見，沒有意見就鼓掌通過，並叫分隊長按照順序
    發言。如果大家都沒有意見就開始用餐，有意見的話可以去
    看帳冊。90年2月8日伊亦有參加在全國飯店的活動，在全國
    飯店這次伊沒有深刻印象，因為都是大同小異，與前開伊所
    說的情形差不多，伊也不會很在意。活動都是先報告再聚餐
    ，也有可能報告還沒結束就開始用餐，報告的詳細內容伊沒
    有去聽及留意，但伊知道有經費及議題等語（見原審卷第10
    2至103頁)；證人辰○○於原審證稱：89年3月16日伊有在通
    豪飯店參加何南里之守望相助隊活動，伊等聚會時作一些例
    行公事，伊比較有印象的是在全國飯店，因隊員上班時聚會
    不容易，所以利用餐會吃飯兼討論一些事情，吃飯之前通常
    會請區長、代表上台勉勵，里長（即被告乙○○）也會上台
    勉勵，順便宣達一些隊上的事情，吃飯當中也有人上台說話
    ，至於說何話，伊現在記不得。90年2月8日伊亦有參加在全
    國飯店的活動，因伊是第四分隊長，里長請伊上去表達伊對
    隊上的看法與改善方式，伊不常上台，所以那次上台伊頭腦
    一片空白，不知說何話，那是吃飯前的事，這次乙○○也有
    上台報告隊上要改進的部分，並有說帳冊放在前面，隊員如
    有興趣，可上去翻閱。 90年7月21日在天地福餐廳時，伊也
    有參加，但當天吃飯前的情形為何，伊已無印象。每次開會
    順便聚餐吃飯等語（見原審卷第104至105頁）；證人巳○○
    於原審證稱：90年2月8日伊有參加全國飯店何南里之守望相
    助隊活動，伊記得有人在台上說一些話，其他的就不記得。
    守望相助隊開會的次數不多，就伊記憶所及是沒有單純開會
    但不吃飯的會議，全國大飯店那一次是開會兼吃飯等語（見
    原審卷第106至107頁）；證人丙○○於本院證稱：伊有參加
    90年2月8日在全國大飯店，及同年 7月21日在天地福海鮮餐
    廳的聚會，當天伊約 6點左右到場，然後開會，在全國大飯
    店及天地福海鮮聽都有拿麥克風報告守望相助隊經費收支的
    情形等語（見本院卷第107頁），足見上開3次之餐會確係兼
    開會，並由被告乙○○上台報告守望相助隊之收支、帳冊等
    情無疑。至證人癸○○於原審雖曾證稱：「（問：守望相助
    隊約每3、4個月聚餐 1次，每次開會前，被告乙○○都會報
    告關於守望相助隊的事情及經費開銷的事情？）有的時候有
    ，有的時候沒有。」、「（問： 89年3月16日這次，能否確
    定有講？）我不敢說，忘記了。」等語（見原審卷第67頁反
    面)，然參酌上開其他證人所證，89年3月16日該次聚餐兼開
    會時，被告乙○○確實有報告守望相助隊之經費開銷一事，
    應堪認定，附此敘明。
  2.證人黃洲堯於偵查中雖證稱： 89年3月16日晚上、90年2月8
    日、90年 7月21日晚上，伊有到通豪大飯店、全國大飯店、
    天地福海鮮餐廳，伊只記得去那裏只是單純的餐會聯誼，並
    沒有討論守望相助隊的事項及提示帳冊等資料等語（見偵字
    第16125號卷第89頁、偵續字第12號卷第19頁)；證人賴燿淙
    於偵查中亦證稱：伊於 90年2月8日及同年7月21日有去全國
    大飯店及天地福海鮮廳，伊記得去那裏只是吃飯，其他事情
    已不太記得了，守望相助隊及土地公廟的財務都沒有公佈過
    等語（見偵續字第12號卷第18、19頁）；證人楊昆城於偵查
    中亦證稱： 89年3月16日、90年2月8日，伊有到通豪大飯店
    、全國大飯店，但只是單純吃飯，現場並沒有討論守望相助
    隊之事項及提示帳冊等語（見偵字第16125號90、91頁)；證
    人即告訴人辛○於原審亦證稱：這 3次餐會伊都全程參與，
    餐會中確實沒有開會也沒有審核，也沒有守望相助隊之88年
    度至90年度之經費收支決算表，該 3次純粹就是餐會，並沒
    有實際開會之內容等語（見原審卷第98至100頁)；證人何茂
    林、董鳴島於本院審理95年度重選上更(三)字第29號案件時亦
    分別證稱：「我們（指何茂林等人）互助隊員從來沒有審查
    過帳簿，乙○○所說的收支情形都沒有經過開會」（見偵續
    字第12號卷第125頁)、「我（指董鳴島）從來都沒有看過守
    望相助隊的帳，簽名是為了聚餐。」等語（見偵續字第12號
    卷第127頁反面）；證人丑○○於原審亦證稱：89年3月16日
    晚上 6點30分，伊有到通豪大飯店參加守望相助隊的聚餐，
    伊到現場時，先在簽到簿上簽名，然後坐上餐桌準備吃飯。
    當天到現場時裡面已經很多人，伊大約晚上6時40分將近7時
    到，到現場之後，並沒有看到台上有人在講話，也沒有看到
    帳冊放在桌上，當天簽到的簿子是放在門口的桌上，伊除看
    到聯誼會之簽到簿外，並沒有看到其他東西，當天也沒有人
    叫我看帳冊等語（見原審卷第75至76頁）；證人戊○○於本
    院亦證稱：上開 3次的聚會伊都有參加，伊已不記得當天幾
    點到達會場，這 3次餐會開始之前並沒有開會，也沒有審查
    守望相助隊經費收支報告等語（見本院卷第105至106頁）；
    證人庚○○於本院亦證稱：伊有參加上開3次的的餐敘，這3
    次都是餐敘還沒有開始就到場，且里長（即被告乙○○）還
    沒有上菜之前，都有在台上講話，但講什麼話伊已不記得，
    但伊記得並沒有提到守望相助隊的財物及帳冊問題等語（見
    本院卷第161、162頁）。但查：
  依證人丑○○於原審所證：伊到通豪大飯店該次已經開始吃
    飯，當時伊是坐在後面，並沒有注意到前面的情況，因為坐
    得太遠了，所以沒有注意前面的桌上有無擺放帳冊，全國大
    飯店、天地福海鮮廳這兩次，伊已忘記有無人上台講話等語
    （見原審卷第75頁反面至77頁）觀之。足見通豪大飯店該次
    之活動，證人丑○○係於用餐後始到達現場，而依證人蘇坤
    銘等證人於上開1.之部分所證，守望相助隊都是先開會再用
    餐，此形式亦核與常情相符，應堪採信，是通豪大飯店該次
    的餐敘，證人丑○○既係於用餐後始到場，自無從知悉用餐
    前之情況；至於全國大飯店、天地福海鮮聽之情形，證人丑
    ○○既已忘記有無人上台講話，是其所為之上開證述，自無
    從採為不利於被告等3人之證明。
  依證人戊○○於本院所證：天地福海鮮聽那次有開會形式，
    乙○○有將財務、帳冊憑證擺在桌上，雖然他有說過叫伊等
    一一去核對，但伊無法檢驗報表，伊認為這樣不能代表有公
    布財務等語（見本院卷第106頁反面、第107頁）觀之，足見
    天地福海鮮廳該次確係開會兼聚餐，且被告乙○○亦有將財
    務、帳冊憑證擺在桌上，雖證人戊○○無法檢驗報表之真實
    性，但其亦可質問被告乙○○，並請其出示單據，豈能因其
    無法檢驗，即認被告乙○○未公布財務，證人戊○○於本院
    所證既有上開瑕疵存在，自無從以其上開所證，作為被告等
    3人不利之認定。
  證人庚○○於本院雖證稱：乙○○還沒有上菜之前，都有在
    台上講話，但講什麼話伊已不記得，但伊記得並沒有提到守
    望相助隊的財物及帳冊問題等語，但本院再質以：「（里長
    ）到底講什麼話？」，其則稱：「只記得（說）今天是什麼
    日子，今天來這裡吃飯。其他不記得了。」等語（見本院卷
    第162頁)，再觀其於本院另證稱：「守望相助隊的餐敘都是
    不定期，只有尾牙、春酒才有餐敘，其他沒有。」等語（見
    本院卷第161頁），然90年7月21日於天地福海鮮廳所舉辦的
    活動，依時間而論，顯與春酒、尾牙無關，顯見其上開所證
    難期真實。
  證人辛○既身兼告訴人，且其本人及證人黃洲堯與被告乙○○均因臺中市西屯區何南里第17屆之里長選舉，而有選舉訴
    訟之糾紛，證人辛○及黃洲堯並因共同意圖使被告乙○○不
    當選，而以文字傳播不實之事，經本院以95年度重選上更(三)
    字第29號各判處有期徒刑 3月，有該判決書在卷可查（見偵
    續第12號卷第223至232頁)，是其2人與被告乙○○顯有利害
    衝突，所為之證詞難免偏頗，且依證人黃洲堯於偵查中所證
    ：伊是到現場先簽名再入席吃飯，因為現場聲音很雜，乙○○在現場說什麼伊也不知道，不像是在開會的現場等語（見
    偵字第16125號卷第90頁)，顯見證人黃洲堯係因現場很雜亂
    ，而主觀認為當天並未開會；又證人賴燿淙除記得90年2月8
    日及同年 7月21日有去全國大飯店及天地福海鮮廳吃飯，其
    他事情即已不太記得了，亦無從以其證言作為不利於被告等
    3人之認定。而證人蘇坤銘身為公職人員，衡情與被告等3人
    及告訴人較無利害關係，參酌其與上開1.部分之證人均證稱
    ，守望相助隊都是先開會再用餐，足證證人楊昆城上開於偵
    查中所證（即只是單純吃飯）；證人何茂林、董鳴島於本院
    審理95年度重選上更(三)字第29號案件中所證（即被告乙○○
    所說的收支情形，都沒有經過開會；簽名是為了聚餐等語）
    ，亦有偏頗之虞，同樣不足作為不利於被告等3人之認定。
  3.告訴人辛○雖另以：一般會議中倘有討論提案，應有提案
    人之記錄資料，惟觀該等會議記錄，竟無任何提案人，顯見
    該等會議內容應是出自一人所決定之內容，並無任何開會之
    實質上應有會議提案之情形。夜點費之發放，自守望相助
    隊成立之後，早已行之有年，何以遲至 90年7月21日才開會
    決議，顯見該會議記錄係屬捏造。該 3份會議記錄中，就
    有2份會議記錄中之標題數目及打字錯誤（即審核完峻之「
    峻」字)之處均相同，何以該2份會議記錄的時間相隔半年以
    上，竟有相同的錯誤，顯係匆促複製第一份文件，再匆匆改
    製第二、第三份所致。曾慶記並未參加90年2月8日在全國
    大飯店之守望相助隊新春聯誼會，何以90年2月8日之會議記
    錄上竟有記錄連署人曾慶記之署名及用印，足證該會議記錄
    是事後偽造。蘇坤名倘有參加90年2月8日的活動，何以該
    次開會餐會之簽到簿上，僅有打字之「記錄：蘇坤銘」，而
    無用印，足證90年2月8日之守望相助會議記錄係虛偽。89
    年 3月16日會議記錄第7項討論事項之第4點記載「本會經費
    不足」，然依卷附88年11月23日至88年12月31日之經費收支
    表，可知尚有盈餘1萬668元，何來經費不足。90年2月8日
    會議記錄第7項討論事項第3點記載「本隊隊員值勤時發現狀
    況，目前使用之無線電手機，因本里大樓多死角。無法與隊
    部聯絡，決議：因頻率弱無法聯絡，請與原廠商聯絡調整改
    進，以適本里環境。」惟無線電手機之頻率自廠商出貨時即
    屬固定，不可能經過調整而增強頻率，該討論事項純屬虛偽
    等語（見偵字第16125號卷第64、141至144頁)。惟查：何
    南里守望相助隊確有於上揭時、地，舉辦開會兼聚餐等情，
    已詳如前述，縱上開會議記錄並無提案人之資料，亦僅係開
    會之程序是否合乎議事規範，尚難因此即認定無召開會議之
    情形。何南里守望相助隊剛成立時，夜點都是吃泡麵，隊
    部都存放泡麵，過了一年多左右，才改成夜點費，每人 100
    元等語，亦據被告己○○於偵查中供明在卷（見偵字第1612
    5號卷第54頁），亦不能因90年7月21日之會議記錄方正式記
    載：夜點費每人 100元，由分隊長於每晚值勤時核發．．．
    等語（見偵字第6823號卷第46頁之會議紀錄），即推論該會
    議記錄有何不實。上開3份會議記錄係於 92年8月6日本院
    審理 92年度選上訴字第780號案件時，始由被告乙○○提出
    作為證據使用等情，業據告訴人辛○於告訴狀中陳明在卷（
    見偵字第16125號卷第12頁之告訴狀)，既係由被告乙○○於
    該案上訴至本院時始主動提出，豈可能如告訴人所稱：「顯
    係匆促複製第一份文件，再匆匆改製第二、第三份所致」之
    理，而就此錯誤之情形，亦據被告乙○○於偵查中陳稱：因
    每次都是使用同 1個格式叫出會議記錄，所以每年錯誤的地
    方都一樣，因為當時是使用 PE2的系統製作等語（見偵續字
    第12號卷第17頁），核其所供，亦不違常情。雖90年2月8
    日新春聯誼會之簽到簿上並無曾慶記之簽名，然曾慶記僅係
    在該次會議記錄之「記錄連署人欄下」簽名用印，該會議記
    錄並未記載曾慶記有何發言之記錄，亦難以曾慶記曾同意連
    署該會議記錄，即認該次會議記錄不實。證人蘇坤銘確有
    參加90年2月8日在全國大飯店之新春聯誼會，僅係提早離席
    等情，亦據證人蘇坤銘於偵查中證述屬實，告訴人質疑蘇坤
    銘未參加該次活動，亦屬無據。守望相助隊究有有多少盈
    餘，始能謂「經費充足」，端視該隊部之運作計劃及工作項
    目而定，亦不能因卷附88年11月23日至88年12月31日之經費
    收支決算表表，載明尚有盈餘1萬668元，即認決議事項記載
    「經費不足」，有何不實。無線電手機之頻率是否自廠商
    出貨時即屬固定，是否不可能經由調整而增強頻率，屬個人
    專業認知之問題，何況該會議記錄之決議係「請與原廠商聯
    絡調整改進。」而調整改進之方法甚多，亦不限於調整頻率
    一項。本案告訴人並未提出其他具體之事證，僅以會議紀
    錄記載之形式，而質疑會記錄之真實性，自不足採信。
  4.綜上所述，被告 3人上開所辯，尚非無據，依公訴人所舉之
    證據，尚不足以證明何南里守望相助隊於上開 3次的活動並
    無開會審核通過該88年度至90年度之經費收支決算表，本案
    並無證據足以證明何南里守望相助隊89年3月16日、90年2月
    8日、90年7月21日之會議紀錄有何不實之情形。
  (二)公訴人雖認被告乙○○涉嫌偽造內容不實之臺中市西屯區何
    南里守望相助隊88年度至90年度之經費收支決算表，然查公
    訴人對於上開經費收支決算表究竟何處係屬不實？為何係不
    實？真實情形為何？均未提出任何證據加以證明。告訴人辛○雖另指稱：寅○○（按業經臺灣臺中地方法院檢察署檢
    察官以97年度偵續一字第32號為不起訴處分《見本院卷第17
    5頁》)在何南里守望相助隊職務編組名冊上係第一分隊分隊
    長，隊長係被告乙○○，寅○○既非隊長，為何竟以隊長的
    身份，在上開3份經費收支決算表上隊長欄旁簽名蓋章，該3
    份經費收支決算表係在不同時間所製作，何以所犯之錯誤皆
    同，顯然該等經費收支決算表皆係寅○○為配合被告乙○○
    之偽造行為，而共同製作。另依被告乙○○於 91年6月競
    選何南里里長時，其提出競選傳單上所印製之何南里常年守
    望相相助隊於 88年11月23日至91年5月22日之收支明細表，
    該隊長的欄位竟是曾慶記，而寅○○則變成財務委員，益證
    寅○○純係為配合被告乙○○之偽造行為，而與被告乙○○
    共同製作並簽名在偽編之上開經費收支決算表上。一般帳
    務之作成為求帳務之公開與公正，通常在委員會之組織上會
    有監察委員及財務委員之職務，以查核收支狀況與憑證之登
    錄，而依92年2月8日會議記錄中所指稱之「89年度經費收支
    決算表」，經費高達189萬8297元，支出亦高達144萬餘元，
    僅結餘48萬元，其經費收支之製作，全為主任委員被告乙○○一手主導，既無財務委員製作，亦無監察委員之審核，顯
    與常情有違。被告己○○、曾慶記並非守望相助的委員，
    此有 92年4月16日所拍攝之守望相助推行委員名冊照片可證
    ，何以該等經費收支決算表列載委員曾慶記、己○○，顯與
    實情不符。夜點費是守望相助隊每日必定支出，89年1月1
    日至89年12月31日及90年1月1日至90年6月30日之該2份經費
    收支決算表之支出項目上竟然沒有夜點費及金額，顯與事實
    不符等語（見偵字第 6823號卷第8至9頁、偵字第16125號卷
    第64頁、本院卷第132頁)。查，有關上開簽名之情形，業據
    被告乙○○於偵查中供稱：「（問：《提示88年11月23日至
    12月31日止之何南里常年守望相助行委員會經費收支決算表
    》為何寅○○在隊長欄位簽名蓋章？）因為我已經在主任委
    員欄簽名蓋章，想說不適合在隊長欄重複蓋章，就由寅○○
    簽名蓋章。」、「（問：《提示 90年1月1日至6月30日止之
    何南里常年守望相助行委員會經費收支決算表》為何寅○○
    在隊長欄位簽名蓋章？）如剛剛所說。」（見偵續字第12號
    卷第86頁），核被告乙○○上開所供，並無何矛盾之處，堪
    以採信。又何南里常年守望相相助隊88年11月23日至91 年5
    月22日之收支明細表（附於偵續字第12號卷第11頁），與本
    案之經費收支決算表係不同時間所製作之表格，而被告乙○○於88年開始擔任隊長時，寅○○是擔任副隊長，被乙○○
    卸任隊長後，是由何瑞同接任隊長，寅○○之後係曾慶記等
    情，亦據被告乙○○於偵查中證述在卷（見偵續字第12號卷
    第86頁)，該2份表格既在不同之時間製作，若因職務之變動
    ，致簽名之人不同，自無違常之處。而上開經費收支表中有
    關經費收入及支出部分，究有何項或所載之支出金額，與憑
    證不符，檢察官（或告訴人）均未提出任何具體事證以資證
    明，告訴人空執前詞指摘上開經費收支表不實，自屬無據。
  (三)何南里守望相助隊既有於上開時、地開會，被告等 3人依據
    開會之經過而製作該 3次會議記錄，即無不實，縱被告乙○○有如告訴人於本院另指稱：何南里推行委員會之委員，於
    88年11月成立至92年止，計有被告乙○○、寅○○、癸○○
    、江李如玉、林貴源、董振仁、黃文鏞、游慶堂等人，其中
    江李如玉係被告乙○○之妻、寅○○係同案被告，其餘委員
    中有癸○○、林貴源、游慶堂等人曾於本院審理94年度選上
    更(二)字第 189號案件中出庭作證，其等均證稱並沒有審核過
    守望相助隊之經費收支，則本件何南里89年3月16日、90年2
    月8日之兩次守望相助會議記錄中第7項討論事項(一)分別記載
    ：「本里守望相助隊88年度隊部籌備期間之經費收支業經推
    行委員會審核完峻（應係『竣』）．．．」、「守望相助隊
    89年度經費收支已經由推行委員會審核完峻（應係『竣』）
    ．．．」等文字，顯屬虛偽不實之記載，縱認本件上開 3次
    會議係屬餐會性質，而未有召開守望相助隊會議之事實，因
    證據不足無從認定，但上開前兩次會議內容之討論事項記載
    確有虛偽不實，並提出行使」等情（見本院卷第7、8頁），
    確屬真實。然查，上開 3次係開會兼聚餐，而檢察官（或告
    訴人)亦未提出其他具體之事證，以證明被告乙○○於該3次
    餐會中並未陳述或進行如會議記錄所記載之經過，已詳如前
    述，被告乙○○縱使未將上開88年度及89年度之經費收支，
    提請守望相助隊推行委員會先行審核通過，然被告乙○○於
    該兩次餐會進行時既有為如上之報告，各該次會議記錄因而
    為如實之記載，即無不實之情事，告訴人此部分指摘，亦不
    足採信。
  (四)本案既無積極之證據足以證明被告乙○○、己○○、丁○○
    有何公訴人所指之犯嫌，揆諸首揭法條及裁判意旨，被告等
    3人之犯罪尚屬不能證明，自應為其3人無罪之判決。
五、原審以不能證明被告等3人犯罪，而為其3人無罪之判決，雖
    認定之理由與本院不同，但並不影響判決之結果，經核尚無
    違誤。檢察官上訴意旨雖略以：起訴書所指會議之會議紀錄
    名義人，應屬於參加會議之全體人員，被告丁○○、己○○
    、乙○○等僅為會議之紀錄人，而非會議紀錄內容之製作名
    義人，其等共同偽造起訴書所指之會議紀錄，自屬刑法第28
    條之共同正犯。再被告等 3人分別係守望相助隊員、推行委
    員會主任委員，會議紀錄並記載對守望相助隊年度經費收支
    及陳列之帳冊傳票憑證收據及存摺簿本為審閱決議，並須陳
    報區公所，則本案會議之召開，應係被告等 3人本於守望相
    助業務執行而召開，則依此製作之會議紀錄，自屬業務上作
    成之文書，縱認被告丁○○、己○○未具從事業務之身分，
    然渠等2人既於紀錄欄內簽名，依刑法第31條第1項之規定，
    亦應成立本件犯罪。又守望相助隊推行委員會實際上並未審
    核守望相助隊之經費收支，業據證人林貴源、癸○○、游慶
    堂等人於臺灣高等法院臺中分院94年度選上更(二)字第 189號
    證述屬實，益見本案之會議紀錄為虛偽不實之記載，原審判
    決實有不當等語，指摘原判決不當。然本案之上開 3次會議
    記錄並無不實，且檢察官（或告訴人）並未提出其他積極之
    證據，以證明上開會議記錄及何南里守望相助隊88年度至90
    年度之經費收支表有何不實，況被告乙○○縱使未將上開88
    年度及89年度之經費收支，提請守望相助隊推行委員會先行
    審核通過，上開各該次會議記錄亦無不實之情事，已詳如前
    述，檢察官上訴意旨猶執前詞指摘原判決不當，為無理由，
    應予駁回。
據上論斷，應依刑事訴訟法第368條，判決如主文。
本案經檢察官甲○○到庭執行職務。
中    華    民    國    98    年    2     月    27    日
            刑事第十庭    審判長法  官  林  照  明
                                法  官  林  欽  章
                                法  官  蔡  名  曜
以上正本證明與原本無異。
如不服本判決應於收受送達後10日內向本院提出上訴書狀，其未
敘述上訴之理由者，並得於提起上訴後10日內向本院補提理由書
（均須按他造當事人之人數附繕本）「切勿逕送上級法院」。
                                書記官  劉  恒  宏
中    華    民    國    98    年    3     月    2     日


司法院資訊處製作；財團法人民間司法改革基金會備份。
